ACORDAO-COMPLETO-2334072

ACÓRDÃO 1673/2019 ATA 6/2019 - SEGUNDA CÂMARA

VISTOS, relatados e discutidos estes atos de concessão de aposentadoria a ex-servidores do Instituto Federal de Educação, Ciência e Tecnologia do Rio Grande do Norte.
ACORDAM os ministros do Tribunal de Contas da União, reunidos em sessão da 2ª Câmara, ante as razões expostas pela relatora, e com fundamento nos arts. 71, incisos III e IX, da Constituição Federal, 1º, inciso V, 39, inciso II, e 45 da Lei 8.443/1992, 1º, inciso VIII, 259, inciso II, 261 e 262 do Regimento Interno do TCU, 8º da Resolução TCU 206/2007 e 15 da Instrução Normativa TCU 55/2007, bem como na Súmula TCU 106, em:
9.1. considerar legal o ato de aposentadoria de Isis Brandão de Araújo Guerra e determinar seu registro;
9.2. considerar ilegal o ato de aposentadoria de Miguel Domingos de Oliveira e negar-lhe registro;
9.3. dispensar o ressarcimento das quantias indevidamente recebidas de boa-fé pelo interessado, a cujo ato se negou registro, consoante o disposto no Enunciado 106 da Súmula da Jurisprudência do TCU;
9.4. determinar ao Instituto Federal de Educação, Ciência e Tecnologia do Rio Grande do Norte que:
9.4.1. no prazo de 15 (quinze) dias, a contar da ciência desta deliberação, cesse os pagamentos decorrentes do ato impugnado, sob pena de ressarcimento das quantias pagas indevidamente e responsabilização solidária da autoridade competente;
9.4.2. comunique ao interessado a deliberação deste Tribunal e alerte-o de que o efeito suspensivo proveniente de eventual interposição de recursos junto ao TCU não o eximirá da devolução dos valores indevidamente recebidos após a notificação em caso de não provimento dos apelos;
9.4.3.  no prazo de 30 (trinta) dias, a partir da ciência deste acórdão, encaminhe a este Tribunal, por cópia, comprovante da data em que o interessado dele tomar conhecimento;
9.4.4. no prazo de 30 (trinta) dias, a contar da ciência desta deliberação, emita novo ato, em que seja suprimida a irregularidade verificada, e o submeta ao TCU para nova apreciação.

Aposentadorias de ex-servidores do Instituto Federal de Educação, Ciência e Tecnologia do Rio Grande do Norte.

Segunda Câmara

3. Interessados: Isis Brandão de Araújo Guerra (CPF XXX.915.644-XX) e Miguel Domingos de Oliveira (CPF XXX.894.444-XX).

13.1. Ministros presentes: Augusto Nardes (na Presidência), Aroldo Cedraz, Raimundo Carreiro e Ana Arraes (Relatora).
13.2. Ministros-Substitutos presentes: Marcos Bemquerer Costa e André Luís de Carvalho.

ANA ARRAES

Adoto como relatório a instrução da Secretaria de Fiscalização de Pessoal - Sefip (peça 14) , com a qual se manifestaram de acordo seu corpo dirigente e o Ministério Público junto ao TCU - MPTCU (peças 17-19) :
“INTRODUÇÃO
1.	Trata-se de atos de concessão de aposentadoria de Isis Brandao de Araujo Guerra (CPF XXX.915.644-XX) e Miguel Domingos de Oliveira (CPF XXX.894.444-XX) , ex-servidores do Instituto Federal de Educação, Ciência e Tecnologia do Rio Grande do Norte.
2.	Os atos foram submetidos, para fim de registro, à apreciação do Tribunal de Contas da União (TCU) , de acordo com o art. 71, inciso III, da Constituição Federal. O cadastramento e a disponibilização ao TCU ocorreram por intermédio do Sistema de Apreciação e Registro de Atos de Admissão e Concessões, na forma dos arts. 2º, caput e incisos I a VI, e 4º, caput, da Instrução Normativa - TCU 78/2018.
HISTÓRICO
3.	O presente processo foi instruído por esta Unidade Técnica em 2010, com proposta de que os atos fossem julgados prejudicados por inépcia, tendo em vista a existência de divergências nos tempos de serviço (peça 1, p. 12-13) .
4.	No entanto, em despacho, o Ministro Relator determinou que fosse realizada diligência junto ao órgão de origem para esclarecer a divergência nos tempos de serviço, além de exigir comprovação do tempo de magistério da Sra. Isis Guerra.
5.	Assim, esta Unidade Técnica encaminhou ao órgão de origem o Ofício SEFIP-D/1256 (peça 1, p. 17) . Em resposta, o referido órgão encaminhou os documentos anexados à peça 1, p. 18-28.
6.	Após, verificou-se a necessidade de encaminhar oitivas aos interessados (peças 9 e 10) . A resposta do Sr. Miguel Domingos de Oliveira está acostada à peça 20. O comprovante de que a Sra. Isis Brandão de Araújo Guerra recebeu o expediente está anexado à peça 24. 
EXAME TÉCNICO
Análise do ato de concessão de aposentadoria de Isis Brandão de Araújo Guerra (CPF XXX.915.644-XX) 
7.	Em relação ao ato em comento, solicitou-se mapa de tempo de serviço ao órgão de origem. O referido documento está anexado à peça 1, p. 21-22.
8.	De acordo com o mapa de tempo de serviço, a ex-servidora ocupou o cargo de professora, tendo exercido cargos de confiança de coordenação pedagógica e, portanto, incorporou 2/10 de CD-2, 2/10 de FG-2, 4/10 de FG-3 e 2/10 de FG-4.
9.	Acerca da averbação de tempo de serviço, como já exposto, constatou-se que a interessada sempre exerceu atividades de docência e/ou de coordenação pedagógica, também considerados funções de magistério, nos termos da Lei 11.301/2006 (peça 1, p. 26) .
10.	Ante o exposto, e considerando que não foi detectada nenhuma irregularidade no ato de concessão de aposentadoria de Isis Brandão de Araújo Guerra, esta Unidade Técnica propõe que o ato seja considerado legal e registrado.
Análise do ato de concessão de aposentadoria de Miguel Domingues de Oliveira (CPF XXX.894.444-XX) 
11.	No que concerne ao ato em comento, esta Unidade Técnica encaminhou o Ofício 9.532/2016-TCU/Sefip (peça 9) , com vistas a garantir a oportunidade do uso das garantias constitucionais do contraditório e da ampla defesa em relação ao pagamento de parcela referente a planos econômicos.
12.	Em resposta, o ex-servidor apresentou, em síntese, as seguintes informações e argumentos:
	a) trata-se de valor transformado em VPNI e implantado em folha de pagamento por força de decisão judicial transitada em julgado (peça 20, p. 2) ;
	b) ofensa ao princípio da segurança jurídica, no caso da supressão da parcela (peça 20, p. 2-5) .
13.	No âmbito do TCU, é pacífico o entendimento acerca do pagamento de percentuais relativos a planos econômicos (Acórdãos 2.161/2005 e 3.624/2013 do Plenário, 159/2005, 99/2006, 437/2006, 3775/2011 e 2.278/2014 da Primeira Câmara e 438/2006, 3.218/2007, 4.731/2008, 308/2011 e 2.062/2014 da Segunda Câmara, entre outros) . O acórdão paradigmático é o Acórdão 2161/2005-TCU-Plenário, cujo entendimento é no seguinte sentido:
o pagamento destacado de parcela relativa a decisão judicial que concedeu reajuste relativo a perdas decorrentes de planos econômicos não deve extrapolar a data-base (data de revisão geral de remuneração da categoria) seguinte àquela que serviu de referência ao julgado; 
 a mencionada parcela tem natureza de antecipação salarial, não se incorporando à remuneração, a menos que expressa determinação contrária conste na decisão judicial; 
 no caso de expressa determinação judicial de incorporação da parcela, o pagamento deve ser feito na forma de vantagem pessoal nominalmente identificada (VPNI) , em valores fixos, e não percentuais, sujeita exclusivamente aos reajustes gerais do funcionalismo, subtraindo-se as sucessivas incorporações decorrentes de novas estruturas remuneratórias criadas por lei até a absorção integral dessa vantagem. 
14.	Vale transcrever trecho do voto condutor do Acórdão 213/2012-TCU-Segunda Câmara, que se apoia na jurisprudência do Tribunal Superior do Trabalho: 
É entendimento pacífico desta Corte que os pagamentos dos percentuais relativos a planos econômicos, a exemplo da denominada URV (3,17%) , não se incorporam aos salários em caráter permanente, pois têm natureza de antecipação salarial, sendo devidos somente até a reposição das perdas salariais havidas no ano anterior, o que ocorre na primeira data-base posterior ao gatilho, conforme o Enunciado nº 322 do Tribunal Superior do Trabalho (TST) .
15.	Assim, para verificar a regularidade da parcela, cabe verificar se os reajustes posteriores da remuneração do interessado foram superiores ao valor da parcela. É, portanto, providência desnecessária a realização de diligência para obter cópia da decisão judicial, conforme reconheceu o voto condutor do Acórdão 5352/2009-TCU-Segunda Câmara. 
16.	Para essa verificação, não é necessário retroagir à data de início do pagamento destacado da parcela. Inúmeras carreiras foram beneficiadas com reestruturações, criação ou modificação de gratificações que trouxeram aumento significativo de vencimentos.
17.	Assim, as fichas financeiras do Siape juntadas às peças 8 e 50, refletem dois momentos da estrutura remuneratória do interessado: em março/2016 e em junho/2018. 
18.	Procedendo-se à comparação das fichas desses diferentes momentos, constata-se que a parcela questionada está sendo paga pelo valor nominal (VPNI) , como é correto. Contudo, não se atendeu plenamente aos requisitos do Acórdão 2161/2005-TCU-Plenário. É que, apesar de ter havido reajuste de remuneração superior ao valor da parcela judicial, não houve sua absorção ou a absorção não ocorreu na forma do Acórdão 2161/2005-TCU-Plenário. 
19.	Da análise das peças 8 e 50, vê-se que o vencimento básico do interessado aumentou de R$ 3,532,31 (maio/2016) para R$ 4.023,74 (junho/2018) . Assim, só o aumento desta rubrica já seria suficiente para absorver totalmente o valor de R$ 288,54 relativo à parcela judicial. Destarte, é ilegal a continuidade do pagamento da mencionada parcela.
20.	Acerca do princípio da segurança jurídica, a apreciação de atos de concessão de aposentadoria pela ilegalidade não infringe o referido princípio. O ato de aposentadoria do ex-servidor não pode ser considerado ato jurídico perfeito, uma vez que o interessado recebe valor em desconformidade com a legislação pátria. Assim, não se pode falar em direito adquirido.
21.	Como já exposto, a jurisprudência da Suprema Corte é no sentido de deferir aos atos de aposentadoria e pensão a classificação de ato complexo, motivo pelo qual somente quando recebe o registro pela Corte de Contas passa a estar plenamente formado (perfeito) , válido (aferição da legalidade com reflexo de definitividade perante a Administração, que não mais pode anulá-lo unilateralmente) e eficaz (plenamente oponível a terceiros, deixando de apresentar executoriedade provisória) .
22.	Assim, pode-se, então, concluir, que não há que se falar em direito adquirido antes que o ato complexo esteja definitivamente registrado por este Tribunal, muito menos quando a concessão traz em seu bojo vício insanável, por não haver lei que a suporte. Ademais, o acórdão que considerar legal o ato e determinar o seu registro não faz coisa julgada administrativa e pode ser revisto de ofício pelo Tribunal, com a oitiva do Ministério Público e do beneficiário do ato, dentro do prazo de cinco anos da apreciação, se verificado que o ato viola a ordem jurídica, o que ocorre no presente caso (§2º do art. 260 do Regimento Interno do TCU) .
23.	Desta forma, entende-se que não se pode garantir o registro de uma aposentadoria considerada ilegal pelo TCU invocando apenas princípios tais como o da segurança jurídica e razoabilidade, os quais deverão ser sopesados também com o princípio da legalidade.
24.	Assim, o ato em tela deve ser julgado ilegal, tendo seu registro negado.
CONCLUSÃO 
25.	Verifica-se que o ato de aposentadoria de Isis Brandão de Araújo Guerra não apresenta irregularidades. Desta forma, o referido ato pode ser considerado legal e registrado. 
26.	O ato de aposentadoria de Miguel Domingos de Oliveira, por sua vez, deve ser considerado ilegal, tendo seu registro negado, tendo em vista o pagamento de parcela referente a planos econômicos, sem a devida absorção, de acordo com Acórdão 2161/2005-TCU-Plenário.
PROPOSTA DE ENCAMINHAMENTO 
27.	De conformidade com o preceituado no artigo 71, inciso III, da Constituição Federal de 1988; c/c o art. 169 do Regimento Interno/TCU, e tomando por base as verificações feitas pela unidade técnica, na forma prevista no artigo 260, caput, do Regimento Interno-TCU, propõe-se: 
a) considerar legal e registrar o ato de concessão de aposentadoria de Isis Brandão de Araújo Guerra (CPF XXX.915.644-XX) ;
b) considerar ilegal e negar registro ao ato de concessão de aposentadoria de Miguel Domingos de Oliveira (CPF XXX.894.444-XX) ;
c) dispensar a devolução dos valores indevidamente recebidos até a data da ciência pelo órgão de origem do acórdão que vier a ser proferido, com base no Enunciado 106 da Súmula da Jurisprudência do TCU; 
d) determinar ao órgão de origem que: 
d.1) faça cessar os pagamentos decorrentes do ato impugnado, comunicando ao TCU, no prazo de quinze dias, as providências adotadas, nos termos dos arts. 262, caput, do Regimento Interno do TCU; 
d.2) dê ciência, no prazo de 15 (quinze) dias, contados da notificação, do inteiro teor desta deliberação ao interessado, alertando-o de que o efeito suspensivo proveniente da interposição de eventuais recursos junto ao TCU não o exime da devolução dos valores percebidos indevidamente, caso o recurso não seja provido; 
d.3) emita novo ato de aposentadoria, livre da irregularidade detectada, no prazo de 15 (quinze) dias, contado a partir da ciência desta deliberação, com apoio no art. 262, § 2º, do regimento Interno do TCU; e 
d.4) informe o teor do acórdão que vier a ser prolatado, encaminhando ao TCU, no prazo de trinta dias, comprovante da data de ciência pelo interessado.”
É o relatório.

Victor Saraiva Pinto (OAB/RN 6.104) e outros representando Miguel Domingos de Oliveira.

Procurador Sérgio Ricardo Costa Caribé.

APOSENTADORIAS. LEGALIDADE DE UM ATO. REGISTRO. ILEGALIDADE DO OUTRO, COM NEGATIVA DE REGISTRO. DETERMINAÇÕES.

APOSENTADORIA (APOS)

Secretaria de Fiscalização de Pessoal (Sefip).

Estão em apreciação os atos de concessão de aposentadoria a Isis Brandão de Araújo Guerra e a Miguel Domingos de Oliveira, ex-servidores do Instituto Federal de Educação, Ciência e Tecnologia do Rio Grande do Norte.	
Os atos foram submetidos à apreciação do TCU para fim de registro por intermédio do Sistema de Apreciação e Registro de Atos de Admissão e Concessões, na forma dos arts. 2º, caput e incisos I a VI, e 4º, caput, da Instrução Normativa TCU 78/2018.
A Secretaria de Fiscalização de Pessoal - Sefip propôs que o ato relativo a Isis Brandão de Araújo Guerra fosse apreciado pela legalidade, considerando que nele não foi detectada nenhuma irregularidade.
Com referência ao ato de Miguel Domingos de Oliveira, a unidade procedeu à oitiva do interessado para que se manifestasse a respeito de pagamento de parcelas judiciais em desacordo com entendimento do TCU.
Em resposta, alegou que o pagamento se refere a valor transformado em VPNI e implantado em folha de pagamento por força de decisão judicial transitada em julgado e que a supressão da parcela ensejaria ofensa ao princípio da segurança jurídica.
A análise da Sefip, transcrita no relatório que precedeu este voto, concluiu pela ilegalidade do ato em exame por considerar que o aumento do vencimento básico do interessado entre maio de 2016 e junho de 2018 foi suficiente para absorver totalmente o valor relativo à parcela judicial.
Quanto ao princípio da segurança jurídica, não há que se falar em direito adquirido, eis que a decisão que concedeu a rubrica tem por limite o contexto fático-jurídico de sua prolação. Por ser a concessão de aposentadoria ato complexo, apenas se completa com o pronunciamento formal do TCU.
	Ante o exposto, VOTO por que seja aprovada a minuta de deliberação que submeto a este Colegiado. 
TCU, Sala das Sessões Ministro Luciano Brandão Alves de Souza, em 12 de março de 2019.
ANA ARRAES 
Relatora